最高法院民事判決　　　　　　九十六年度台上字第一一六九號
上　訴　人　中央存款保險股份有限公司（即台灣土地銀行股份
　　　　　　有限公司之承當訴訟人）
法定代理人　辛○○
訴訟代理人　李慶榮律師
　　　　　　孫守濂律師
上　訴　人　甲○○
　　　　　　乙○○
共　　　同
訴訟代理人　林榮和律律師
上　訴　人　丙○○
訴訟代理人　李明益律師
上　訴　人　戊○○
　　　　　　　　　　12號
訴訟代理人　方春意律師
上　訴　人　丁○○
　　　　　　　　　　之2
　　　　　　庚○○
　　　　　　己○○（即鍾己○○）
　　　　　　　　　　原住台灣省屏東縣屏東巿瑞光路2段222號
上列當事人間請求損害賠償事件，兩造對於中華民國九十五年十
二月二十九日台灣高等法院高雄分院第二審更審判決（九十三年
度重上更(一)字第三二號），各自提起上訴，本院判決如下：
    主  文
原判決除假執行部分外廢棄，發回台灣高等法院高雄分院。
    理  由
按本件係連帶債務，其訴訟標的對於共同訴訟人必須合一確定，
連帶債務人甲○○、乙○○、丙○○、戊○○非基於個人關係提
起上訴，依民事訴訟法第五十六條第一款規定，其效力及於未提
起上訴之共同訴訟人丁○○、庚○○及己○○，爰併列為上訴人
，合先敘明。
次查上訴人中央存款保險股份有限公司（下稱中央存保公司）主
張：訴外人鍾瑞梓於民國八十二年三月九日起至八十五年五月間
止擔任高樹鄉農會總幹事，上訴人甲○○、乙○○、己○○及丙
○○（下稱甲○○等人）為其職務保證人；訴外人溫瑞林自八十
二年三月九日起至八十五年七月間止擔任該農會秘書，上訴人戊
○○、丁○○、賴有妺（下稱戊○○等人）為其職務保證人，與
伊訂有職務保證契約。鍾瑞梓任職總幹事期間，與擔任理事長之
訴外人陳寶明為取得資金集中利用，藉職務之便，或以自己之名
義，或以親友名義，大量承作分散借款集中使用，並違反高樹鄉
農會於八十三年十一月十五日以前所訂之土地、建物鑑估標準，
超額貸放如原判決附表一（下稱附表一）編號一至三所示金額；
另鍾瑞梓、溫瑞林（下稱鍾瑞梓等人）共同基於不法利益，由鍾
瑞梓指示溫瑞林超逾鑑估值，批示如附表一編號四至六所示之金
額，導致逾期及不良放款無法回收，損害伊及存款戶之權益等情
。爰依保證之法律關係，就如附表一編號一至三因違法超貸所受
之損害及附表一編號四至六因違法超貸所生之損害，求為命：(一)
甲○○等人連帶給付新台幣（下同）一千六百八十四萬六千元；
(二)甲○○等人及戊○○等人（以下合稱庚○○等七人）連帶給付
一千二百二十一萬三千元，並均加計法定遲延利息之判決（原審
將第一審所為關於命甲○○等人連帶給付超過八百四十二萬三千
元及庚○○等七人連帶給付逾六百十萬六千五百元本息部分均廢
棄，改判中央存保公司在第一審之訴駁回，並將庚○○等七人其
餘上訴均駁回。兩造各就其敗訴部分聲明不服，提起第三審上訴
。另其餘已確定部分，未繫屬本院，不予贅述）。
上訴人甲○○、乙○○、丙○○則以：鍾瑞梓就借款提供之擔保
品均依放款當時之市價評估，並未高估擔保品價值而有違背職務
之行為，不構成侵權行為。中央存保公司於八十四年五月一日改
投產物保險，顯已拋棄對職務保證人之損害賠償請求權；縱鍾瑞
梓應負侵權行為責任，至中央存保公司求償時，其請求權時效已
消滅。再伊縱應負保證責任，惟中央存保公司未盡監督責任，亦
與有過失，應依過失相抵減免伊賠償責任。上訴人丙○○另以：
伊係鍾瑞梓之堂叔，與高樹鄉農會所規定親屬保證之資格不符，
伊與中央存保公司間亦未成立任何保證契約。上訴人戊○○等人
則以：中央存保公司並未踐行對保程序，與伊間之保證契約尚未
成立，且溫瑞林亦無違法超貸情事，伊自無賠償義務。再者，中
央存保公司未盡監督責任，應依過失相抵減免伊賠償責任等語，
資為抗辯。
原審將第一審所為關於命甲○○等人連帶給付超過八百四十二萬
三千元及庚○○等七人連帶給付逾六百十萬六千五百元本息部分
均廢棄，改判中央存保公司在第一審之訴駁回，並將庚○○等七
人其餘上訴均駁回，無非以：鍾瑞梓於八十二年三月九日起至八
十五年五月間止擔任高樹鄉農會總幹事，甲○○等人為其職務保
證人，溫瑞林自八十二年三月九日起至八十五年七月間擔任該農
會秘書，戊○○等人為其職務保證人，與中央存保公司訂有職務
保證契約。鍾瑞梓等人因偽造文書等犯行，經台灣屏東地方法院
（下稱屏東地院）以八十五年度訴字第四四八號、台灣高等法院
高雄分院（下稱高雄高分院）八十六年度上易字第三一九號刑事
判決分別判處罪刑確定，復因前揭侵權行為經高雄高分院以八十
七年度重訴字第四四號民事判決賠償中央存保公司在案，為兩造
所不爭，堪信為真實。查鍾瑞梓等人於八十二年三月九日起至八
十五年間分別擔任高樹鄉農會總幹事與秘書職務，鍾瑞梓以親友
鍾永仁、楊欽明、楊秀金、楊順泰、郭溫麗珍名義，向該農會貸
款之事實，業據鍾瑞梓於被訴刑事案件偵審中自承無訛，溫瑞林
亦於刑事偵查中承認其中楊欽明、楊秀金貸款部分是其代鍾瑞梓
批示核可等語，並有各該放款申請書附卷可稽，堪以採信。又高
樹鄉農會於八十三年十一月十五日前之土地鑑估標準，均依公告
地價之三倍範圍以內鑑估，建物鑑估標準則參考其他行庫之計算
方式，至八十三年十一月十五日召開第十二屆第一次臨時理事會
，決議土地鑑估標準為：都市計劃內及一八五及一八八線沿山
公路路段及泰山至廣興道路兩旁可提高至五倍以內計算；都市
計劃外可提高至三．五倍以內計算；前二項評估換算結果均不
得超過市價七成以上等情，業經證人即高樹鄉農會信用部主任廖
炳仁及該信用部業務放款承辦人許文清分別證述明確，復有會議
紀錄在卷可憑。高樹鄉農會承辦估值人員係依前述標準鑑估各該
不動產價值，詎鍾瑞梓卻以超過鑑估值之金額，自行批示核貸如
附表一編號一至三，指示溫瑞林批示核貸如附表一編號四至六之
金額，上開金額且已超過理事會關於授權總幹事於百分之三之範
圍內彈性調高放款額度之權限，彼等之行為均有違背職務侵害高
樹鄉農會權利之行為，上開貸款經多次拍賣後，僅獲得一部之清
償致該農會受有如附表一所示之損害，有各該不動產執行分配表
及債權憑證可稽。庚○○等七人辯稱鍾瑞梓等人並無違背職務之
行為，不構成侵權行為云云，委無足採。本件賴有妺等七人於保
證書上簽名蓋章並不爭執，復有員工保證書附卷可稽，則中央存
保公司依職務保證契約，就鍾瑞梓附表一編號一至三違法核貸時
間所致損害，請求甲○○等人負連帶賠償責任，就鍾瑞梓等人附
表一編號四至六違法核貸時間所致損害，請求庚○○等七人負連
帶賠償責任，自屬有據。丙○○主張其乃鍾瑞梓之堂叔，不具備
親屬具保之資格，自無可採。戊○○等人抗辯未踐行對保程序，
保證契約尚未成立云云，亦不足取。至鍾瑞梓等人違法超貸係發
生於八十四年五月一日改投產物保險之前，非保險效力所及，此
為兩造所不爭執，則庚○○等七人辯稱中央存保公司改投責任保
險，已拋棄對渠等之損害賠償請求權云云，洵屬無據。至甲○○
、乙○○擔任職務保證人，並未約定於一定期間內為保證，亦非
對已確定之債務為保證，自無民法第七百五十二條適用之餘地。
故渠等執此抗辯無庸負保證責任乙節，亦屬無據。次查中央存保
公司於八十六年六月十四日對鍾瑞梓等人提起損害賠償訴訟，並
經原審以八十七年度重訴字第四四號損害賠償事件於八十九年一
月三十一日判決確定，而如附表一編號一至六部分之違法超貸係
發生於八十二、三年間，自侵權行為發生時起至八十六年六月十
四日提起附帶民事訴訟時，並未逾十年時效期間；又屏東縣政府
於八十五年五月十三日將鍾瑞梓等人函送屏東地院檢察署偵辦，
鍾瑞梓等人於同年月十五日經屏東縣調查站調查，且中央存保公
司於同年八月三十日因拍賣己○○不動產而不足分配九百七十九
萬四千二百七十五元，始知受有損害，亦未超過二年時效期間。
另中央存保公司於八十八年一月十二日提起本件訴訟，於前揭八
十七年度重訴字第四四號判決確定前，侵權行為時效仍處於中斷
狀態，亦無時效已完成之情事。況鍾瑞梓等人之行為，除已構成
侵權行為外，同時處理委任事務有過失，且有逾越權限之行為，
已對委任人高樹鄉農會造成損害，中央存保公司依委任之法律關
係亦得請求損害賠償，其請求權時效為十五年，仍無罹於時效之
可言。是庚○○等七人以時效消滅而抗辯，均無足取。另前揭保
證書均明載：被保人如有虧短本會（指高樹鄉農會）財物或不合
法令規定之開支與虧損或貪污舞弊或被解職（停職）交代不清或
侵占本會財物等情事負連帶賠償責任等語，而中央存保公司請求
彼等賠償均係違背職務而侵害其權利之損害，從而庚○○等七人
以中央存保公司疏於監督，致損害之發生或擴大均與有過失而請
求減免損害賠償額，尚非無據。爰斟酌兩造上述責任情節，認中
央存保公司應負二分之一過失責任。依上開過失責任比例，中央
存保公司得請求甲○○等人連帶賠償八百四十二萬三千元，得請
求庚○○等七人連帶賠償六百十萬六千五百元。綜上所述，中央
存保公司基於保證契約之法律關係，請求甲○○等人連帶給付八
百四十二萬三千元、庚○○等七人連帶給付六百十萬六千五百元
，並均加計法定遲延利息，核無不合，應予准許。至逾此部分之
請求，即無理由，應予駁回等詞，為其判斷之基礎。
惟按損害之發生或擴大，被害人與有過失者，法院得減輕賠償金
額或免除之，民法第二百十七條第一項定有明文。此項規定之目
的在謀求加害人與被害人間之公平，倘受害人於事故之發生亦有
過失時，由加害人負全部賠償責任，未免失諸過酷，是以賦與法
院得減輕其賠償金額或免除之職權。惟所謂被害人與有過失，須
被害人之行為助成損害之發生或擴大，就結果之發生為共同原因
之一，行為與結果有相當因果關係，始足當之。倘被害人之行為
與結果之發生並無相當因果關係，尚不能僅以其有過失，即認有
過失相抵原則之適用。且法院對於酌減賠償金額若干抑或完全免
除，雖有裁量之自由，但應斟酌雙方原因力之強弱與過失之輕重
以定之。查原審就中央存保公司之過失程度為何及有無因果關係
之具體情事，未詳加調查審認，僅以「斟酌兩造上述責任情節」
一語，即認中央存保公司應負二分之一過失責任，遽予酌減庚○
○等七人所應負賠償金額，尚屬率斷。再者，中央存保公司於原
審尚主張若其疏於監督，與違法核貸所生損害間亦欠缺因果關係
（見原審卷(一)第一一六頁），原審對該攸關中央存保公司須否負
與有過失責任之重要攻擊防禦方法，恝置不論，未說明其取捨之
意見，遽為其不利之判決，有判決不備理由之違法。又丙○○、
戊○○等人於原審對是否成立職務保證契約，仍有爭執（見原審
卷(一)第五九、六一至六五頁），乃原審一方面認彼等對於為職務
保證人不爭執，又認丙○○主張其乃鍾瑞梓之堂叔，不具備親屬
具保之資格及戊○○等人抗辯未踐行對保程序，保證契約尚未成
立云云，均不足取，有認定事實與卷證資料不符之違誤，復有理
由前後矛盾之違法，且對於丙○○關於其身分資格不符與保證書
具保親屬欄內之附註「本表所稱親屬係指服務員工（被保人）之
父母（翁姑）、子女及配偶而言」之主張（見第一審卷(一)第一一
、二００頁、原審卷(一)第六一至六五頁）及證人李騰基、溫鈜炆
之證言（見第一審卷(二)第八三、八四頁）等重要攻擊防禦方法，
未說明其取捨之意見，亦有可議。兩造上訴論旨，各自指摘原判
決其不利部分不當，求予廢棄，均非無理由。
據上論結，本件兩造上訴均為有理由。依民事訴訟法第四百七十
七條第一項、第四百七十八條第二項，判決如主文。
中　　華　　民　　國　九十六　年　　五　　月　二十四　日
                      最高法院民事第七庭
                          審判長法官  劉　延　村
                                法官  劉　福　來
                                法官  黃　秀　得
                                法官  吳　謀　焰
                                法官  李　寶　堂
      本件正本證明與原本無異
                                      書  記  官
中　　華　　民　　國　九十六　年　　六　　月　　五　　日
                                                Ａ
